臺灣高雄地方法院刑事判決　　　　　　　　　　　　　九十年度易字第四七三四號
　　公　訴　人　臺灣高雄地方法院檢察署檢察官
　　被　　　告　乙○○
右列被告因詐欺案件，經檢察官提起公訴（九十年度偵字第一八二一七號），本院判
決如左：
    主  文
乙○○無罪。
    理  由
一、公訴意旨略以：被告乙○○先後於民國八十六年七月十六日、二十二日向甲○○
    借款新台幣（下同）二百萬及一百萬元，且為取信於告訴人甲○○，即提供自己
    所有之座落高雄縣大寮鄉○○段九七六號土地供作物保，然因該地號土地上有三
    十五座墳墓，其中十五座業已分割完畢，交易市價甚低，詎被告乙○○為掩此情
    ，非但未向告訴人甲○○說明實情，復帶領告訴人甲○○前去察看隔壁地號之土
    地，告訴人甲○○因見該筆土地完整且無地上物，而認無權利瑕疵足供作保，亦
    不疑有他，遂應被告乙○○所求，借予三百萬元，嗣因告訴人甲○○發現該筆土
    地之地籍圖上有一塊塊之方格而懷疑該筆土地權利有問題，經向被告乙○○追問
    ，始知上情，因認被告涉有刑法第三百三十九條第一項詐欺取財罪嫌。
二、按犯罪事實應依證據認定之，無證據不得推定其犯罪事實；又不能證明被告犯罪
    者，應諭知無罪之判決，刑事訴訟法第一百五十四條、第三百零一條第一項分別
    定有明文。次按認定不利於被告之事實，須依積極證據，苟積極證據不足為不利
    於被告事實之認定，即應為有利於被告之認定，更不必有何有利之證據；另告訴
    人之指訴，係以使被告受刑事訴追為目的，是其陳述是否與事實相符，仍應調查
    其他證據以資審認；而認定犯罪事實所憑之證據，雖不以直接證據為限，間接證
    據亦包括在內，然而無論為直接或間接證據，其為訴訟上之證明，須於通常一般
    人均不致有所懷疑，而得確定其為真實之程度者，始得據為有罪之認定；且刑法
    第三百三十九條第一項詐欺罪之成立，以意圖為自己或第三人不法之所有，以詐
    術使人陷於錯誤，而將本人或第三人之物交付為要件。所謂以詐術使人交付，必
    須被詐欺人因其詐術而陷於錯誤，若所用之方法不能認為詐術，亦不致使人陷於
    錯誤，即不構成該罪，最高法院分別著有三十年上字第八一六號、五十二年臺上
    字第一三ＯＯ號及四十六年臺上字第二六○號判例足資參照。至於民事債務當事
    人間，若有未依債務本旨履行給付之情形，在一般社會經驗而言，原因非一；其
    因不可歸責之事由無法給付，或因合法得對抗他造主張抗辯而拒絕給付，甚至債
    之關係成立後，始行惡意遲延給付，皆有可能，非必出於自始無意給付之詐欺犯
    罪一端；又刑事被告依法不負自證無罪之義務，故在別無積極證據之情形下，自
    難違反刑事訴訟法第一百五十四條之規定，以被告單純債務不履行之狀態，推定
    被告自始即有不法所有之意圖而施用詐術，合先敘明。
三、本件公訴人認被告有詐欺之犯行，無非係以被告明知其所有高雄縣大寮鄉○○段
    九七六號土地上有墳墓，而未告知告訴人甲○○，並且帶領告訴人前往察看隔壁
    地號並無墳墓之土地，致使告訴人甲○○陷於錯誤，誤以為被告所有前開土地價
    值不菲，而借予被告三百萬元，並於上開土地設定抵押權等事實，有告訴人甲○
    ○之指訴、現場照片為據。訊據被告乙○○坦承確有積欠告訴人借款未還，惟堅
    決否認有上開犯行，辯稱：當初有帶告訴人看土地，其土地上本來就有墳墓，此
    為告訴人所明知，其並無帶告訴人看別地號之土地等語置辯。經查：證人黃坤源
    即與被告及告訴人一同前往看地之人到庭證述：「（問：知不知道被告有土地？
    ）我知道。是在大寮鄉。八十六、七年間我有和被告、告訴人一起去看土地，我
    們三人一起去，由我開車。我們到告訴人家裡載他去看土地，到現場我有和他們
    二人一起看，當時看土地時，告訴人也知道土地上有墳墓，被告當時有指出土地
    所在及界線且上有墳墓，我們有告訴告訴人上有墳墓，當時告訴人有說要向銀行
    貨款可看旁邊的地．我們在現場看了約一、二十分鐘。」等語，是以，告訴人指
    述被告帶其看隔壁地號之土地乙節，是否屬實，尚非無疑。次查，告訴人當初借
    錢予被告，係著眼予被告所有上開土地公告市價達一千五百萬多元等語（參見本
    院九十一年十月二十九日審判筆錄），故告訴人是否係因被告帶其看隔壁地號之
    土地，方決定借款予被告，亦仍存疑。綜上所述，告訴人於借款之初即知被告本
    身資力不佳之事實，並經其向法院聲請核發支付命令，此據告訴人於偵查中供承
    在卷（參見台灣高雄地方法院檢察署九十年度發查字第八四七號九十年六月十一
    日訊問筆錄），從而告訴人借款予資力非佳之被告，日後須承擔無法獲償之風險
    ，自屬可預期而難謂係他人施以詐術使然，被告並未隱瞞其資力，且告訴人係本
    於對被告所有上開土地之公告市值有信心之心理因素下，並經其委任之代書評估
    後，始決意借款予被告，故告訴人交付財物之動機，自難認係被告之詐術所致，
    被告事後雖確有借款未還之行為，但尚與刑法詐欺罪之構成要件有間，公訴人所
    舉之證據，不足以證明被告確有涉犯詐欺罪，且本院復查無其他積極證據，足資
    認定公訴意旨論列之犯罪事實屬實，揆諸前開判例意旨及說明，既不能證明被告
    犯罪，依法自應為無罪之諭知。
據上論斷，應依刑事訴訟法第三百零一條第一項，判決如主文。
本案經檢察官朱秋菊到庭執行職務。
中      華      民      國     九十一     年     十一    月    十二     日
                               臺灣高雄地方法院刑事庭
                                     法  官  廖建瑜
右正本證明與原本無異。
如不服本判決，應於判決送達後十日內，向本院提出上訴狀。
                                     書記官  王翌翔
中      華      民      國     九十一     年     十一    月    十二     日
